ACORDAO-COMPLETO-2338920

ACÓRDÃO 456/2019 ATA 6/2019 - PLENÁRIO

VISTOS, relatados e discutidos estes autos de auditoria realizada pela Secretaria de Fiscalização de Infraestrutura Urbana (SeinfraUrbana) para avaliar a implantação do corredor de transporte por BRT (bus rapid transit) e do sistema inteligente de transporte (SIT) na região sul do Município de Palmas - TO, com o aporte de recursos federais, no âmbito do BRT-Sul;
ACORDAM os Ministros do Tribunal de Contas da União, reunidos em Sessão do Plenário, ante as razões expostas pelo Relator, em:
9.1 determinar que o Ministério das Cidades (atual Ministério do Desenvolvimento Regional) promova a desconstituição do Termo de Compromisso 0444.024-63/2014, enviando a subjacente documentação comprobatória ao TCU, no prazo de 90 dias, diante, sobretudo, da inexistência de elementos aptos a evidenciarem a viabilidade técnico-econômica do empreendimento e diante, notadamente, das inadequadas condições socioeconômicas retratadas no EVTEA apresentado pela Prefeitura Municipal de Palmas - TO;
9.2. determinar que, no SIOB, seja mantenha a classificação das deficiências no Estudo de Viabilidade Técnica, Econômica e Ambiental (EVTEA) junto ao Termo de Compromisso 0444.02463/2014, como Irregularidade Grave com Recomendação de Paralisação (IGP) , nos termos do art. 121, § 1º, IV, da então Lei n.º 13.408 (LDO 2017) , 2016, até que, ao receber a documentação sobre a efetiva desconstituição do referido instrumento de repasse financeiro, o TCU delibere sobre o assunto;
9.3. comunicar à Comissão Mista de Planos, Orçamentos Públicos e Fiscalização do Congresso Nacional que o Município de Palmas - TO ainda não teria implementado as medidas corretivas necessárias ao devido saneamento dos indícios de irregularidades graves, sob o tipo IG-P, no RDC Eletrônico n.º 1/2015 junto ao Termo de Compromisso n.º 0444.024-63/2014, diante dos eventuais serviços de regularização ambiental, da elaboração dos projetos básico e executivo e da futura execução das obras de implantação do corredor de transporte por BRT e do sistema inteligente de transporte na região sul de Palmas - TO (BRT Sul de Palmas - TO) , em face do possível dano ao erário sob o valor de R$ 227.580.000,00, e, assim, subsistem os aludidos indícios sob o tipo IG-P, em sintonia com o art. 121, § 1º, IV, da então Lei n.º 13.408 (LDO 2017) , 2016, salientando que a Prefeitura Municipal de Palmas - TO não teria efetivamente comprovado a adoção das medidas corretivas prolatadas pelos Acórdãos 460/2017 e 2.089/2017, do Plenário do TCU, sob as seguintes condições:
9.3.1. elaboração do estudo de viabilidade técnico-econômico-ambiental para a implantação do BRT, na aludida cidade, com a aprovação pelo então Ministério das Cidades e pela Caixa Econômica Federal, aí incluídas as correspondentes análises técnicas e econômicas adequadas e suficientes sobre todo o empreendimento, além da correta quantificação da demanda por transporte na região a partir da escolha da melhor solução técnica para o atendimento dessa demanda e a partir da quantificação dos dispêndios com a operação do empreendimento, em sintonia com as características socioeconômicas do Município de Palmas - TO;
9.4. determinar que a unidade técnica adote as seguintes medidas:
9.4.1. envie a cópia do presente Acórdão, acompanhado do Relatório e Voto que o fundamenta, além do relatório de auditoria e dos pareceres dos dirigentes da unidade técnica (Peças 271, 272 e 273) , aos seguintes destinatários:
9.4.1.1. ao então Ministério das Cidades (atual Ministério do Desenvolvimento Regional) e à Caixa Econômica Federal, para ciência e eventuais providências; 
9.4.1.2. à Câmara Municipal de Palmas - TO e ao Tribunal de Contas do Estado do Tocantins, para a adoção de providências cabíveis em relação ao Contrato de Financiamento 0444.678-72/2016, ante o financiamento de parcela do sistema BRT-Palmas pela utilização de recursos onerosos do FGTS;
9.4.1.3. ao Ministério Público Federal e à Justiça Federal, para subsidiar o eventual julgamento da Ação Civil Pública 0008316-13.2015.4.01.4300; e
9.4.2. dê prosseguimento ao feito, com a devida urgência, promovendo a análise das respostas apresentadas às audiências dos gestores, entre outras providências porventura cabíveis.

Auditoria destinada a avaliar a implantação, com recursos federais, do corredor de transporte por BRT (bus rapid transit) e o sistema inteligente de transporte (SIT) na região sul do Município de Palmas  TO (BRT Sul).

Caixa Econômica Federal; então Ministério das Cidades; Município de Palmas - TO.

3. Responsáveis: André Luís Camargo Castro (CPF: XXX.686.508-XX); Antônio Luiz Cardozo Brito (CPF: XXX.256.421-XX); Caroline Colombo dos Santos (CPF: XXX.245.921-XX); Enéas Ribeiro Neto (CPF: XXX.332.261-XX); Eraldo Luís Lopes Carvalho (CPF: XXX.868.449-XX); Frederico Coli Mendes (CPF: XXX.037.061-XX); João Marciano Junior (CPF: XXX.378.371-XX); Joaquim José de Oliveira Junior (CPF: XXX.266.011-XX); Juliano Afonso Rodovalho (CPF: XXX.993.011-XX); Maria Lucylla Rassi Sant Anna (CPF: XXX.182.511-XX); Robson Freitas Correa (CPF: XXX.984.672-XX); Rosana Ramos Rabello (CPF: XXX.575.106-XX); Shirlene da Silva Martins (CPF: XXX.777.507-XX); Tiisa - Triunfo Iesa Infraestrutura S.A (CNPJ: 10.579.577/0001-53); Valéria Ernestina de Oliveira (CPF: XXX.932.731-XX); Viviene Gomide Dumont Vargas (CPF: XXX.996.761-XX).

13.1. Ministros presentes: José Mucio Monteiro (Presidente), Benjamin Zymler, Raimundo Carreiro, Ana Arraes e Bruno Dantas.
13.2. Ministros-Substitutos convocados: Augusto Sherman Cavalcanti, Marcos Bemquerer Costa e André Luís de Carvalho (Relator).

ACORDAO-COMPLETO-2519388

Acórdão de Relação 107/2022 - Plenário

Acórdão de Relação

ACORDAO-COMPLETO-2377509

Acórdão 851/2020 - Plenário

ANDRÉ DE CARVALHO

Trata-se de auditoria realizada pela Secretaria de Fiscalização de Infraestrutura Urbana (SeinfraUrbana) para avaliar a implantação do corredor de transporte por BRT (bus rapid transit) e do sistema inteligente de transporte (SIT) na região sul do Município de Palmas - TO, com o aporte de recursos federais, no âmbito do BRT-Sul.
2.	Após a análise do feito, o auditor federal da SeinfraUrbana lançou o seu parecer à Peça n.º 271, com a anuência dos dirigentes da unidade técnica (Peças 272 e 273) , nos seguintes termos:
"INTRODUÇÃO
Cuidam os autos de Relatório de Auditoria para avaliar os atos praticados referentes à contratação para implantação do corredor de transporte Bus Rapid Transport (BRT) e do Sistema Inteligente de Transporte (SIT) , na região sul do município de Palmas/TO, abrangendo aproximadamente 15 km de corredor exclusivo de BRT.
Inicialmente, importa informar que o sistema de transporte BRT Palmas completo é dividido em duas partes, custeadas por distintas operações (conforme discriminado na carta-consulta recebida pelo MCidades, peça 264, p 7) :
Trecho Norte (denominado também como 'BRT Teotônio Segurado') - financiado com recursos do FGTS, Contrato 0444.678-72, firmado em 4/2/2016 (no valor total de R$ 238.550.000,00, sendo R$ 226.550.000,00 de financiamento e R$ 12.000.000,00 de contrapartida) ; e
Trecho Sul - custeado com recursos do OGU por meio do Termo de Compromisso 0444.024-63 (Siafi 683171) , assinado em 31/12/2014 (no valor total de R$ 238.384.642,26, sendo R$ 227.580.000,00 de recursos da União e R$ 10.804.642,26 de contrapartida) .
Visto que o trecho Teotônio Segurado não é contemplado com recursos do OGU, os presentes autos se restringem ao BRT Palmas Sul, que foi objeto do edital de licitação RDC Eletrônico 1/2015, lançado pela Secretaria Municipal de Finanças de Palmas/TO, por interesse da Secretarial Municipal de Acessibilidade, Mobilidade, Trânsito e Transporte (SMAMTT) do mesmo município.
No entanto, frise-se que no citado edital de licitação também foi incluída a implantação do Sistema Inteligente de Transporte (SIT) , parcialmente custeado com recursos do FGTS, o que importa em interdependência entre os projetos e as fontes previstas para financiamento dos dois trechos.
O RDC Eletrônico 1/2015 deu-se no tipo contratação integrada, regida pelo Regime Diferenciado de Contratação (RDC) , na sua forma eletrônica com disputa aberta. A licitação contou com orçamento sigiloso, tendo como critério de julgamento o menor preço. 
HISTÓRICO
Dado que os presentes autos já colecionam relevante número de análises, documentos e decisões, apresenta-se a seguir um panorama dos principais elementos acostados a este processo (subtópico B.1.1) , bem como um resumo das ações de outros órgãos de controle que também tiveram por objeto o empreendimento em comento (subtópico B.1.2) .
Resumo dos principais atos, fatos e documentos relativos aos presentes autos
Frise-se que até a data do Relatório de Fiscalização 300/2016 (peça 38) , 11/8/2016, a licitação não havia chegado a seu termo final. Contudo, já havia sido verificado que, após inabilitação dos dois primeiros licitantes classificados, o Consórcio TCS - BRT Palmas fora declarado habilitado e vencedor do certame, com proposta no valor global de R$ 264.285.000,00.
Com base no objeto e no escopo definidos, o referido relatório apresentou achados cujo conteúdo é consubstanciado nas alíneas a seguir:
Achado 1 ('Estudo de viabilidade técnica, econômica e ambiental deficiente') - no qual se registrou que no processo de seleção do empreendimento não havia informações necessárias e suficientes para se concluir pela viabilidade técnica e econômica do empreendimento, destacando-se as deficiências relativas a: estudo de demanda; estudo comparativo de soluções; e estudo de viabilidade econômica;
Achado 2 ('Anteprojeto de engenharia deficiente') - a equipe de fiscalização considerou que o anteprojeto de engenharia não continha informações acerca de levantamento topográfico, em desacordo com o art. 74, § 1º, inciso III, do Decreto 7.581/2011. Destacou-se que essa deficiência tinha o potencial de impactar a estimativa de despesas referentes a serviços de terraplenagem e pavimentação, que perfazem aproximadamente 21,46% do valor licitado;
Achado 3 ('Motivação deficiente do ato de escolha do regime de contratação integrada do RDC') - não foi demonstra, em aspectos técnicos e econômicos, que a escolha pelo regime de contratação integrada do RDC foi adequada, em descumprimento ao art. 9º da Lei 12.462/2011 e à jurisprudência do TCU; e
Achado 4 ('Restrição à competitividade do certame') - a equipe de fiscalização considerou que não houve justificativa adequada, técnica ou econômica, para o não parcelamento do objeto da licitação. Além disso, pontuou-se que a licitação do objeto em lote único propiciou requisitos de habilitação que restringiram a competitividade do certame.
Tendo em vista todos os problemas apontados no Relatório de Fiscalização 300/2016, entendeu-se cabível a expedição de medida cautelar no sentido de determinar a retenção de R$ 227.580.000,00 (valor dos recursos da União relativos ao termo de compromisso em comento) .
A equipe de fiscalização destacou que, embora já houvesse medida cautelar adotada pela Justiça Federal determinando a anulação do certame, prolatada pela Segunda Vara Federal do Estado de Tocantins (a ser comentada no subtópico B.1.2) , a proposta de encaminhamento do relatório de auditoria considerou o princípio da independência das instâncias, com base no Acórdão 30/2016-TCU-Plenário, tendo em vista também o perigo da demora, uma vez que essa medida judicial ainda estava sujeita a recurso.
Assim, a referida proposta de encaminhamento foi no sentido de colher a manifestação preliminar: (i) da Secretaria Municipal de Acessibilidade, Mobilidade, Trânsito e Transporte de Palmas/TO (SMAMTT) , acerca da proposta de classificar os indícios de irregularidades graves tratados nos Achados 1 e 2 como pIG-P (inciso IV do § 1º do art. 117 da LDO 2016) , e acerca da proposta de expedição de medida cautelar para retenção de repasse de recursos federais; e (ii) do Ministério das Cidades, para que também se pronunciasse quanto à proposta de medida cautelar já comentada.
As manifestações apresentadas pela prefeitura compõem as peças 43 e 44 dos presentes autos. Além disso, também consta no ofício encaminhado ao Tribunal a manifestação (peça 43, p. 5-15) de dois servidores que foram elencados no rol de responsáveis pelo achado referente a anteprojeto deficiente. A documentação apresentada foi objeto de análise da instrução processual da peça 45, pela qual foi observado em relação ao estudo de demanda que:   
'65. De pronto, podem ser ressaltadas deficiências no estudo, como ausência de memorial descritivo, ausência de referência dos dados apresentados e estudos técnicos sem clareza se tratam sobre o caso concreto. 
66. Chama a atenção a quantidade de fórmulas matemáticas utilizadas sem o devido memorial descritivo. Em sua grande maioria, não há indicações sobre as variáveis envolvidas ou mesmo referências a peças didáticas para explicá-las. Como exemplo, podem ser citadas as páginas 45 a 60, nas quais são elencadas formulações sem a devida explicação sobre as variáveis envolvidas ou os valores utilizados. 
 (...) 
69. Em relação aos dados utilizados, muitas vezes não ficam explícitas suas fontes, como por exemplo as séries numéricas presentes no documento (cf. peça 44, p. 8) e os parâmetros para funções de densidade de probabilidade utilizadas (cf. peça 44, p. 7, 16, 18, 19) .'
A instrução processual da peça 45, segue relacionando diversas inconsistências do estudo (EVTEA) apresentado, dentre as quais cabe destaque as seguintes (todas as ponderações registradas a seguir constam daquela instrução processual) : 
em relação ao estudo de alternativas, não foram aduzidos elementos comprobatórios de que se compararam diferentes modais de transporte ou diferente categorias, de forma a garantir que a utilização da tipologia de BRT é a melhor opção para a administração pública;
o estudo registra que a implantação e a operação do sistema do BRT Palmas seriam completamente custeadas pelo parceiro privado, enquanto que o parceiro público caberia a responsabilidade pelo pagamento de contraprestação. Essa premissa utilizada não condiz com o empreendimento em comento, visto que o custeio do referido sistema seria viabilizado por meio de repasses e financiamentos, por parte do governo federal ao ente estadual;
não foram apresentados estudos estimando as despesas operacionais da concessionária e a necessidade de contraprestação por parte do parceiro-privado. Também não foram disponibilizadas planilhas eletrônicas sobre a viabilidade econômica da operação;
existem poucas referências explícitas no EVTEA sobre a cidade de Palmas/TO, sendo limitadas a dados disponibilizados pelo IBGE, renda domiciliar, valor da tarifa e tempo médio de espera pelo transporte e de acesso ao embarque (em relação a esses tempos, não foi esclarecido como esses dados foram obtidos) ;
no estudo foram utilizadas pesquisas realizadas em outros estados, como o transporte individual em função da renda, no Rio de Janeiro/RJ e em São Paulo/SP, respectivamente em 1977 e 1987 (peça 44, p. 9-10) , porém é questionável se o comportamento de usuários de transporte verificados naquelas cidades e nas épocas citadas continuem se repetindo em Palmas/TO no ano de 2016;
também não são fornecidas evidências de que podem ser aplicados ao BRT Sul de Palmas os parâmetros de distribuição de densidade de probabilidade da renda por domicílio de Canoas/RS (peça 44, p. 18) ou a pesquisa sobre o comportamento do usuário no Rio de Janeiro/RJ (peça 44, p. 19) - visto que habitantes de cidades diferentes em épocas distintas podem ter comportamento heterogêneo;
o cálculo da futura demanda do empreendimento, pode estar calcado em modelo inaplicável a cidade de Palmas/TO, visto que não é possível identificar como foram obtidos gráficos como: (i) distribuição de probabilidade de renda por domicílio (peça 44, p. 6) ; (ii) repartição das viagens entre veículos coletivos e individuais (peça 44, p. 9) ; (iii) nível de probabilidade de aceitação do tempo de espera (peça 44, p. 16) ; e (iv) nível de probabilidade de tempo de acesso ao embarque (peça 44, p. 17) ;
a distribuição de probabilidade do comportamento da demanda frente ao valor da tarifa no sistema de transporte coletivo é acompanhada de texto que informa que os cálculos se referem ao Município de Palmas/TO, porém no próprio título da função é indicado que seus parâmetros se referem à cidade de Canoas/RS (peça 44, p. 18) ;
apesar de haver sistema de bilhetagem eletrônica disponível no Município de Palmas (peça 26, p. 8) , esses dados não foram utilizados. Também não foram utilizadas as metodologias indicadas no Manual do BRT disponibilizado pelo Ministério das Cidades - ao invés disso, foi considerada uma formulação matemática indicando uma estimativa para a demanda através de combinação de diferentes análises probabilísticas;
segundo o EVTEA (peça 44, p. 8-9) , em Palmas/TO, cerca de 84% das viagens (158.447) seriam potencialmente realizadas por transporte coletivo, porém, considerando a quantidade de veículos automotores frente à população, é pouco provável que o modelo de distribuição de viagens entre transporte coletivo e individual indicado pelo estudo (peça 44, p. 9) seja aplicável a Palmas/TO;
alguns dados apresentados no estudo aparentam estar em conflito, a exemplo de informações de que a renda média domiciliar em Palmas, em 2010, era de R$ 1.307,00 por ano (peça 44, p. 3) , porém adiante no mesmo estudo é afirmado que, a partir dos dados do IBGE/2010, a renda média de Palmas/TO é de 4,62 salários mínimos por domicílio por mês (peça 44, p. 5) ; e
outro exemplo de inconsistência no estudo diz respeito ao valor da tarifa vigente no sistema de transporte coletivo urbano, em Palmas/TO, que seria de R$ 2,95 por passageiro (em menção constante na peça 44, p. 8) ao passo que dois parágrafos adiante, o estudo afirma que a tarifa vigente na cidade é de R$ 2,70 (peça 44, p. 9) . Por fim, a estimativa de passageiros para o BRT Sul é realizada com base na tarifa de R$ 2,60 por passageiro (peça 44, p. 11) .
Ainda na instrução processual da peça 45, são registradas manifestações e análise acerca da classificação como pIGP do achado anteprojeto de engenharia deficiente (peça 45, p. 17-18) e manifestação do gestor acerca da proposta de medida cautelar (peça 45, p. 18) . Pela análise do conjunto de elementos apresentados, foi proposta a manutenção da classificação do referido achado.
Com base na análise realizada por esta unidade técnica, por meio do Despacho do Gabinete do Ministro-Substituto André Luís de Carvalho, de 16/9/2016 (peça 48) , foi decido por:
23.1. determinar, nos termos do art. 276 do Regimento Interno do TCU (RITCU) , que: 
27.1.1. o Ministério das Cidades e a Caixa Econômica Federal suspendam, cautelarmente, o repasse de valores federais ao empreendimento relacionado com o RDC Eletrônico 1/2015 no âmbito da implantação do corredor de transporte BRT e do sistema inteligente de transporte, na região sul de Palmas/TO, até a deliberação definitiva do TCU no presente feito; 
23.1.2. a Secretaria Municipal de Acessibilidade, Mobilidade, Trânsito e Transporte de Palmas/TO suspenda, cautelarmente, a homologação do processo atinente ao RDC Eletrônico 1/2015 e todos os atos subsequentes destinados à implantação do corredor de transporte BRT e do sistema inteligente de transporte, na região sul de Palmas/TO, até a deliberação definitiva do TCU no presente feito; 
23.2. determinar, com fulcro no art. 250, V, do RITCU, que a SeinfraUrbana promova: 
23.2.1. a oitiva da Secretaria Municipal de Acessibilidade, Mobilidade, Trânsito e Transporte de Palmas/TO, enviando cópia do presente despacho, bem como do relatório de auditoria, à Peça 38, e da instrução técnica, à Peça 45, para que, no prazo de 15 (quinze) dias, apresente as suas justificativas sobre os indícios de irregularidades relacionados com o estudo de viabilidade técnica, econômica e ambiental deficiente, o anteprojeto de engenharia deficiente, a motivação deficiente no ato de escolha do regime de contratação integrada pelo RDC e a restrição à competitividade do certame, além das demais falhas indicadas nestes autos; e
23.2.2. a oitiva do Ministério das Cidades e da Caixa Econômica Federal, enviando cópia do presente despacho, bem como do relatório de auditoria, à Peça 38, e da instrução técnica, à Peça 45, para que, no prazo de 15 (quinze) dias, apresentem as suas manifestações sobre os indícios de irregularidades relacionados com o estudo de viabilidade técnica, econômica e ambiental deficiente e o anteprojeto de engenharia deficiente, além das demais falhas indicadas nestes autos.
A documentação apresentada pelo MCidades (peça 66) e pela SMAMTT (peça 74-76) , em função da decisão supracitada, foi objeto de nova instrução processual, peça 77, de 8/2/2017, na qual foi realizada uma detida análise acerca dos argumentos técnicos e jurídicos que embasaram as respostas às oitivas. 
Consonante às análises e proposta de encaminhamento da supracitada peça processual, o Acórdão 460/2017-TCU-Plenário (peça 88) , de 15/3/2017, comunicou à Comissão Mista de Planos, Orçamentos Públicos e Fiscalização do Congresso Nacional que subsistiam os indícios de irregularidades graves do tipo IG-P (item 9.1 do acórdão) - registrando-se como medida corretiva a formulação de novo EVTEA, que além de suprir as falhas e omissões detectadas deveria passar pela aprovação do MCidades e da Caixa (9.1.1) . 
Nessa esteira, também se determinou, aos mesmos concedente e mandatária citados, a manutenção da suspensão cautelar do procedimento até a deliberação definitiva do TCU (item 9.5) e que, em caso de elaboração de novo edital de licitação com vistas à contratação do mesmo objeto sob análise, fossem encaminhadas ao TCU as justificativas acerca de pontos questionado nos presentes autos. 
O referido acórdão também determinou a realização de oitiva do Consórcio TCS, tendo em vista a possibilidade de expedição de determinação para a anulação do Edital 1/2015 (item 9.2) e a realização de audiências de membros da comissão de licitação (item 9.9) , devido à ausência de verificações, previamente ao certame licitatório, sobre a falta de comprovação de viabilidade técnico-econômico-ambiental do empreendimento (os agentes ouvidos em audiência encontram-se relacionados em tabela da instrução anterior, peça 255, p. 2) . 
Em função das deliberações do Acórdão 460/2017-TCU-Plenário foi impetrado pela Procuradoria Geral do Município de Palmas, Recurso de Reconsideração (peça 131) , cujo exame de admissibilidade compõe a peça 139 destes autos. 
Em razão do sorteio do relator do recurso (peça 141) e da declaração de impedimento do Ministro João Augusto Ribeiro Nardes (peça 142) , foi realizado novo sorteio de relator de processos (peça 143) pelo qual foi atribuído a decisão ao Ministro José Múcio Monteiro Filho, que por meio de despacho de gabinete  (peça 144) acolheu, em parte, o exame de admissibilidade e conheceu do pedido de reexame interposto, conferindo efeito suspensivo apenas aos itens 9.1, 9.1.1, 9.3, 9.4, 9.4.1, 9.4.2, 9.7, 9.7.1, 9.7.2, 9.7.3 e 9.7.4 do Acórdão 460/2017-TCU-Plenário.
A peça 222, elaborada no âmbito da Secretaria de Recursos (Serur) , trata do exame de mérito do recurso impetrado que embasou o Acórdão 2537/2017-TCU-Plenário (peça 225) , de 14/11/2017, que conheceu do pedido de reexame para, no mérito, negar-lhe provimento. 
Frise-se que, por meio do Acórdão 2089/2017-TCU-Plenário (peça 26 do TC 012.557/2017-0, apensado aos presentes autos) , de 20/9/2017, referente à fiscalização no âmbito do Fiscobras 2017, que teve por objetivo verificar as medidas corretivas então adotadas no Termo de Compromisso 0444.024, referente às obras em tela, o TCU decidiu que subsistiam os indícios de irregularidades graves sob o tipo IG-P, mantendo a medida corretiva do Acórdão 460/2017-TCU-Plenário. 
Naqueles autos, o Município de Palmas, por meio de documento s/n. (peças 46 a 48 do TC Processo 012.557/20170) , de 25/10/2017, informou: (i) que já tinha sido contratada empresa para elaboração de novo EVTEA; e (ii) que a pasta responsável pela implantação do Sistema BRT encaminharia relatório com todas as informações referentes ao atendimento das deliberações. 
Os documentos enviados pela Prefeitura de Palmas e a oitiva do Consórcio TCS (item 9.2 do Acórdão 460/2017-TCU-Plenário) , foram objeto de instrução no âmbito deste processo (peça 232) . Em suma, a referida peça considera que à época inexistia EVTEA aprovado pela Caixa e pelo Ministério das Cidades com vista ao atendimento do item 9.1.1 do acórdão citado e que as alegações do consórcio em resposta à oitiva não foram suficientes para elidir as irregularidades tratadas nos autos. 
Com base nessas considerações, o Acórdão 1371/2018-TCU-Plenário (peça 236) , de 13/6/2018, deliberou no sentido de que permaneciam subsistentes os indícios de irregularidades graves sob o tipo IGP apontados pelos Acórdãos 460/2017 e 2.089/2017, ambos do Plenário do TCU, mantendo as deliberações expedidas por esses acórdãos, além de determinar que esta unidade técnica desse prosseguimento ao presente feito, promovendo, entre as demais providências porventura necessárias, a análise das respostas apresentadas e as audiências dos gestores responsáveis.
Posteriormente, por meio do Acórdão 1614/2018-TCU-Plenário (peça 250) , de 18/7/2018, foi determinado ao MCidades e à Caixa que fosse conjuntamente analisado, no prazo de 45 dias, o EVTEA encaminhado pela Prefeitura de Palmas - ação a ser objeto de monitoramento pela SeinfraUrbana, cujo parecer conclusivo deveria ser submetido ao Ministro-Relator no prazo de trinta dias contados da apresentação da manifestação do concedente e mandatária (item 1.9.2.2 da deliberação) . Ressalta-se que o cumprimento da citada deliberação é o objeto da presente peça processual.
Registre-se ainda que a instrução da peça 255 teve por objeto realizar análise das audiências dos membros da comissão de licitação do referido empreendimento, determinadas por meio do item 9.9 do Acórdão 460/2017-TCU-Plenário. No entanto, a analise empreendida concluiu pela necessidade de realizar audiência adicional do ex-secretário da Secretaria Municipal de Acessibilidade, Mobilidade, Trânsito e Transporte, da Prefeitura de Palmas/TO, por aprovar o termo de referência e dar encaminhamento à elaboração do edital da licitação em foco, com base em anteprojeto realizado sem os devidos estudos de viabilidade do empreendimento.
Desta forma, em virtude da necessidade de fazer nova audiência e considerando, ainda, a busca de uma análise completa de todas as informações, concluiu-se pela conveniência de examinar as respostas dos membros da comissão da licitação, conjuntamente com a audiência do ex-secretário citado, em fase processual posterior. Por meio do despacho (peça 258) , do Ministro-Substituto André Luís de Carvalho, de 1°/8/2018, foi então autorizada a realização da audiência proposta na peça 255. 
A.1.1 Atuação de outros órgãos de controleCabe registrar que houve relevantes ações de outros órgãos de controle que atuaram no objeto deste processo. Quanto ao Ministério do Controle e Transparência e Controladoria Geral da União (CGU) , as recomendações expedidas tratam de assuntos semelhantes à atuação do Tribunal de Contas da União, o que se identifica a partir da transcrição das recomendações retiradas do relatório CGU 201505795:
Recomendação nº 174485: Solicitar à Prefeitura Municipal de Palmas/TO os estudos suficientemente detalhados que comprovem que a solução escolhida é a mais adequada em relação aos cenários previstos para a mobilidade utilizando soluções alternativas.
Recomendação nº 174486: Solicitar à Prefeitura Municipal de Palmas/TO os estudos de demanda, fontes de custeio, previsão de custos, ou documentos equivalentes, que sejam suficientes e adequados para demonstrar a viabilidade operacional, técnica, econômica, financeira e tarifária do empreendimento para a solução escolhida. Ainda, é necessário que o EVTE seja analisado pela CAIXA e aprovado pelo MCidades, com apresentação de Parecer Conclusivo.
No âmbito da Ação Civil Pública n. 0008316-13.2015.4.01.4300, ajuizada pelo Ministério Público Federal junto à Seção Judiciária Federal do Tocantins, também foram relatados expressivos indícios de falta de comprovação de viabilidade técnica e econômica do empreendimento. Transcreve-se a seguir trecho dos apontamentos realizados pelo Ministério Público Federal reproduzido na sentença judicial da referida ação (peça 264, p. 47-48) :
110. A documentação mais recente apresentada pelo MUNICÍPIO DE PALMAS, embora vasta não supera essas conclusões O requerido alega que a demanda atual é de quase 90 mil passageiros no transporte público, alegando laconicamente que esse dado consta das cartas-consulta. Não foram indicados estudos aprofundados que reflitam essa demanda. Aliás, ela é irreal, levando em consideração que o Município possui 228 mil habitantes. Não é razoável concluir que quase metade da população residente no Município dependa do transporte público para seus afazeres diários, especialmente quando se tem em conta que a frota municipal contava, em 2014, com mais de 150 mil veículos.
111. Essas constatações apontam precisamente no sentido de que a escolha do modelo completo de BRT não foi devidamente justificada e poderá trazer dano de difícil reparação ao erário federal municipal e à população local. A longo prazo, esse dano se estenderá à coletividade, corporificado em tarifas de ônibus mais altas. Como costuma acontecer no país, a população pobre, dependente do transporte público, seja a mais prejudicada.
No referido procedimento judicial, a Segunda Vara Federal do Tocantins, por meio de sentença de 2/5/2016 (peça 264, p. 35-49) , declarou 'ilegal o todo o projeto de implantação do sistema BRT em Palmas (TO) , na forma aprovada pelo Ministério das Cidades' e determinou 'o cancelamento da proposta, para todos os efeitos, especialmente financeiros e orçamentários, perante o Ministério das Cidades', segundo informação do MCidades houve impetração de recursos à citada decisão (peça 264, p. 5) .
Deve-se registrar ainda a atuação da Polícia Federal (PF) que deflagrou, em 10/11/2016, a operação 'Nosotros', na qual identificou o repasse de informações privilegiadas da Prefeitura Municipal de Palmas a empresas que participaram da concorrência. 
Segundo a PF, agentes públicos, em conluio com grandes imobiliárias da região, pressionavam proprietários para que cedessem, a título gratuito, parte de suas terras para pessoas ligadas ao esquema criminoso. Uma das formas de coação era por intermédio da cobrança de altos valores de IPTU desses proprietários. 
As investigações apontaram que o intuito principal do grupo envolvido era a obtenção de ganhos financeiros devido à valorização dos imóveis adquiridos - propiciada pela futura implantação do sistema BRT em comento. Frise-se que, conforme informado pelo Procurador do Município em reunião presencial no Ministério das Cidades no primeiro semestre de 2018, a operação encontrava-se em situação de inquérito sigiloso. 
EXAME TÉCNICO
Primeiramente, deve registrar que em razão do exíguo prazo para que esta Unidade Técnica concluísse a análise da documentação apresentada pelo MCidades, estabelecido pelo Acórdão 1614/2018-TCU-Plenário (peça 250, já citado no parágrafo 27 desta instrução) , que fora de trinta dias contados da apresentação da manifestação do concedente e mandatária, a presente instrução se aterá apenas à manifestação daquele ministério acerca do EVTEA - deixando-se assim a análise das audiências comentadas no subtópico B.1.1 para momento processual posterior.
Assim, apresenta-se a seguir as informações que compuseram o referido EVTEA (subtópico C.1) , seguido da respectiva análise realizada pelo Ministério das Cidades (subtópico C.2) e a manifestação apresentada pela Prefeitura de Palmas que se posiciona de forma contrária a pontos da referida análise ministerial (subtópico C.3) .
A.2. Elementos do novo EVTEA elaborado pela Prefeitura
 Com vistas a dar cumprimento ao item 9.1 do Acórdão 1.371/208-TCU-Plenário, a Prefeitura Municipal de Palmas/TO apresentou ao MCidades novo EVTEA, que data de junho de 2018. O referido estudo compõe a documentação encaminhada pelo ministério (peças 264, p. 60247, e peça 265, p. 1263) .
O referido EVTEA está dividido em três seções: Seção 1 (Estudo de Demanda) ; Seção 2 (Avaliação Econômica) ; e Seção 3 (Avaliação Ambiental) . Com relação ao estudo de demanda, foram representados quatro cenários, em quatro anos considerados (ano-base e anos-horizonte) e dois modos de transporte (coletivo e individual) - originando 32 simulações. 
Para as estimativas da mobilidade média da cidade de Palmas foram utilizados estudos realizados recentemente pela própria empresa contratada para elaboração do EVTEA - a Oficina Engenheiros Consultores Associados Ltda. A base de dados utilizada foi construída com os dados das pesquisas domiciliares de origem e destino que abrangeram cerca de cem municípios brasileiros.
Quanto à matriz origem/destino (O/D) , utilizada para o conhecimento da natureza dos deslocamentos da população, foram apresentados levantamentos para o 'modo coletivo' (levantamento de viagens em transporte público obtidos a partir de dados do bilhete eletrônico de transporte e advindos do monitoramento dos ônibus, peça 264, p. 101-102) e o 'modo individual' (que estima a utilização de automóveis com base em indicadores de mobilidade, socioeconômicos e dados referentes a estimativas de fluxos de viagens, população e emprego, peça 264, p. 115-119) .
Já a 'modelagem do sistema' pautou-se na estimativa de demanda para população da cidade de Palmas projetada para os anos horizonte (2027, 2037 e 2047) , para tanto foram utilizadas taxas geométricas de crescimento de outras cidades brasileiras (conforme se apresentará adiante) .
Desta forma, foram estimados quatro cenários de demandas nos anos-horizontes: 
Cenário Atual - manutenção da configuração do cenário atual, o qual serviu de base para a modelagem dos cenários futuros. Ou seja, sem a priorização do modo coletivo;
Cenário BRT Original - implantação do BRT no canteiro central ao longo de todo seu trajeto, conforme empreendimento selecionado; 
Cenário BRT Modificado - implantação do projeto original no tramo Sul e utilização da quarta faixa (junto ao canteiro central) no tramo Centro; 
Cenário BRS - implantação de uma faixa exclusiva à direita das vias atuais, sem a construção das obras de arte especiais.
As projeções da distribuição espacial da população, do emprego e da estimativa de renda, foram realizadas com base em um processo de consolidação das expectativas de crescimento de cada uma das zonas de tráfego, segundo a visão dos técnicos da Prefeitura Municipal de Palmas, que teria considerado as características de cada zona, os projetos habitacionais e urbanísticos prioritários para a cidade.
Com relação às projeções de empregos, foram consideradas as projeções de crescimento de PIB do Plano Nacional de Energia (PNE) , adotando-se uma queda média da taxa de desemprego de -0,7% ao ano e uma taxa de empregos por pessoa ocupada igual a um. 
A.3. Principais considerações da análise do MCidades
Em atendimento ao item 1.9.1 do Acórdão 1614/2018-TCU-Plenário, o Ministério das Cidades, por meio do Despacho 2.138/2018/Semob (peças 264, p. 1-2) , de 5/9/2018, encaminhou análise relativa ao novo EVTEA (que constitui as peças 264 e 265) , que teve por escopo especificamente o conteúdo trazido na Seção 1 (Estudo de Demanda) do referido estudo. Portanto, deve-se frisar que os aspectos referentes à análise da viabilidade econômica e da viabilidade ambiental não foram objeto de análise detalhada no documento técnico do MCidades.
Neste contexto, a análise do MCidades foi dividida em duas partes:
 'uma análise detalhada do EVTEA de todos os dados do estudo', consubstanciada na Nota Informativa 58/2018/GEMOB 1/DEMOB/SEMOB (peças 264, p. 714) , de 4/9/2018 - frisando o ministério que, em função do 'caráter multidisciplinar e a estrutura atual da SeMOB', contou com a parceria de outro órgão federal; e 
'análise preliminar onde serão verificados apenas aspectos gerais do estudo de demanda e de viabilidade econômica', quanto à viabilidade econômica, porém, o ministério ressalta que avaliou 'apenas a capacidade da União em repassar os recursos do OGU considerando o cenário atual de restrição orçamentária e financeira e também considerando todos os compromissos já assumidos por esta Secretaria e que já estão em execução'.
Por meio da Nota Informativa 58/2018/GEMOB 1/DEMOB/SEMOB, o MCidades apresentou considerações sobre as etapas relacionadas à: (i)  apresentação da matriz origem/destino, peça 264, p. 10-12; (ii) modelagem do sistema considerado, peça 264, p. 12-13; e (iii) apresentação das demandas nos anos-horizontes, peça 264, p. 13.
Sobre as premissas utilizadas para modelagem do sistema, o MCidades registrou em sua análise que (peça 264, p. 12) :
'42. Na modelagem, para as projeções de crescimento da população, geralmente se utiliza a matriz de viagem histórica da própria cidade, nesse estudo está sendo considerada a matriz histórica de crescimento de duas outras cidades [Brasília e Goiânia]. Embora as cidades utilizadas como referências apresentem características semelhantes às de Palmas, é necessário ponderar que, no caso de Brasília, a cidade possui características peculiares por ser uma cidade criada para ser a Capital Federal. Ou seja, trata-se de uma cidade com vocação única no País e que naturalmente apresentaria uma taxa de crescimento superior àquela da maioria das cidades do Brasil. Portanto, não há garantias de que a população de Palmas venha a apresentar um crescimento similar ao de Brasília.'
Com relação às projeções de empregos, o MCidades registrou em sua análise que o fato de considerar os futuros empreendimentos da cidade é primordial na modelagem, porém o fato de as projeções terem considerado apenas a visão dos técnicos da prefeitura, sob uma perspectiva de crescimento de cada zona em função de futuros empreendimentos, fragiliza o estudo. O ministério registra ainda que tampouco foram apresentados maiores detalhes referentes aos futuros empreendimentos a serem instalados na cidade ou região, o que leva a crer que são projetos ainda incipientes. 
Tendo em vista que a escolha dos usuários se baseia em diferentes fatores (como tempo, tarifa, segurança, ideologia e outros, tendo o peso significante nas futuras projeções) , outro ponto questionado pelo ministério foi a ausência nos estudos de variáveis atitudinais relacionadas ao comportamento e às escolhas do usuário.
Já em relação à representação das demandas nos anos-horizontes, cabe transcrição de trecho da análise na qual o próprio ministério acusa que a demanda projetada não justifica o empreendimento no curto e médio horizonte temporal (peça 264, p. 13) :
49. Com base no Guia Transporte Público Coletivo (2018) , publicado pelo MCidades, a demanda mínima na seção crítica de uma via que justifique a implantação de um BRT deve ser de 5.900 a 9.800 passageiro/hora/sentido. Assim, com base na Figura 10 [peça 264, p. 10] é possível observar que o estudo aponta que essa demanda só será atingida em 2047, nos 4 cenários considerados. Ressalta-se que as demandas apresentadas estão em passageiro x hora e, para a comparação com o Guia TPC, dividiu-se essa demanda pelos dois sentidos.
50. Ainda, no caso de sistemas com ultrapassagens nas paradas e serviços expressos, caso do BRT original, a demanda deverá ser de 14.200 a 35.000 passageiro/hora/sentido, nenhum dos cenários, nos anos horizontes considerados, apresentaram essa demanda.
51. É importante ressaltar que o projeto foi apresentado como antecipação de demanda, bem como instrumento destinado também a potencializar o processo de ocupação e ordenamento urbano em sua área de influência. Entretanto, as demandas apresentadas em cada cenário demonstram que a cidade de Palmas pretende passar de uma situação de nenhuma prioridade para o transporte público para uma alta priorização do modo coletivo. É necessário considerar que essas mudanças devem ser introduzidas, preferencialmente, por etapas, a medida que a demanda e a população absorvam as alterações no sistema de transporte. No estudo em tela, o BRT original será compatível a uma realidade alcançada em 3 décadas. É necessário também ponderar os efeitos que essa decisão terá sobre os custos operacionais e de manutenção do sistema.  (grifou-se) 
A respeito da disponibilidade orçamentária financeira do MCidades, foi encaminhada também a Nota Informativa 35/2018/DEFIN/SEMOB (peça 264, p. 16-17) , de 5/9/2018, da qual se destaca o seguinte trecho que consubstancia o teor do posicionamento da área técnica responsável:
6. Este Departamento verificou os aspectos orçamentários e financeiros do contrato e identificou que não houve qualquer tipo de execução orçamentária e financeira, ou seja, não foi efetivado nenhum desembolso de recursos para o contrato em questão (0444.024-63/2014) , conforme documento anexo (SEI 1419893) , extraído do SIAFI. Destaque-se que os 2 empenhos no valor de R$ 34.137,00 (trinta e quatro mil, cento e trinta e sete reais) e R$ 10.000,00 (dez mil reais) , foram efetuados tão somente para garantir uma eventual assinatura do contrato.
7. Por fim, cabe asseverar que a dotação orçamentária prevista para esta Secretaria em 2019 totaliza R$ 330.000.000,00 (trezentos e trinta milhões de reais) , que não é suficiente para lastrear as despesas com o contrato em questão, que totaliza R$ 226.500.000,00 (duzentos e vinte e seis milhões e quinhentos mil reais) . (grifou-se) 
Foi encaminhado ainda o Despacho 2147/2018/DEMOB/SEMOB (peças 264, p. 36) que enuncia as conclusões alcançadas pelos documentos elaborados pelas áreas técnicas (cujos principais posicionamentos foram trazidos nos parágrafos antecedentes desta instrução) : 
6. A Nota Informativa nº 58/2018/GEMOB 1/DEMOB/SEMOB (1409691) na qual registro aquiescência, traz uma análise do estudo de demanda apresentado no EVTEA. Em síntese verificamos que foi necessário utilizar meios indiretos de coleta de informação para a montagem das matrizes O/D dada a ausência da pesquisa Origem/Destino. Fica evidente que a metodologia empregada fornece dados com menor precisão. Outra questão relevante são os dados de carregamento de transporte coletivo que indicam valores que não exigem uma alta priorização para o transporte público coletivo segundo o Guia do Transporte Coletivo (Guia TPC - orientações para seleção de tecnologias e implementação de projetos de transporte público coletivo. Ministério das Cidades, BNDES e Cooperação Financeira Alemã, 2018) . Conforme muito bem observado na nota informativa, há evidências de que 'o projeto foi apresentado como antecipação de demanda, bem como instrumento destinado também a potencializar o processo de ocupação e ordenamento urbano em sua área de influência. Entretanto, as demandas apresentadas em cada cenário demonstram que a cidade de Palmas pretende passar de uma situação de nenhuma prioridade para o transporte público para uma alta priorização do modo coletivo. É necessário considerar que essas mudanças devem ser introduzidas, preferencialmente, por etapas, a medida que a demanda e a população absorvam as alterações no sistema de transporte. No estudo em tela, o BRT original será compatível a uma realidade alcançada em 3 décadas'. Considerando o atual cenário de restrição fiscal que o país atravessa, entendo que o momento não é o melhor para implantar soluções sofisticadas de transporte coletivo como o BRT proposto originalmente. (grifou-se) 
No parágrafo seguinte do mesmo despacho é apontado um outro argumento que prejudica o prosseguimento também do contrato do FGTS firmado com o MCidades para financiamento do trecho Norte do Sistema BRT Palmas (comentado no parágrafo 2 desta instrução) , que se pauta na inviabilidade de serem cumpridos os prazos estabelecidos pelo MCidades:
7. Cabe também ressaltar que no Acórdão n° 460/2017, o TCU determinou à Prefeitura de Palmas que o novo edital de licitação para implantação do BRT só poderá ser lançado 120 dias após a apresentação do EVTEA ao Ministério das Cidades e à Caixa. Considerando que a Prefeitura apresentou a versão final do EVTEA ao Ministério das Cidades no dia 11 de julho de 2018 então o novo edital só poderá ser publicado a partir do dia 9 de novembro de 2018. A operação de crédito que financia praticamente a metade do empreendimento em epígrafe segue algumas regras definidas pelo Conselho Curador do FGTS. Uma dessas regras estabelece que o primeiro desembolso para o caso de empreendimentos vinculados ao PAC deverá ocorrer em até 3 anos após a celebração do contrato de financiamento sob pena do seu cancelamento caso o prazo não seja cumprido. Acontece que para o caso específico em questão, o contrato foi celebrado em 4 de fevereiro de 2016 e, portanto, o prazo para primeiro desembolso do contrato finda em 4 de fevereiro de 2019. Considerando que, em média, um processo licitatório leva cerca de 3 a 4 meses para sua conclusão, podemos verificar que existe uma grande probabilidade de que o prazo de primeiro desembolso não seja cumprido e que, por consequência, o contrato seja cancelado. (grifou-se) 
Já o Despacho 2.138/2018/Semob (peça 264, p. 1-2) , ressalta ainda que o posicionamento ministerial negativo à continuidade do pleito também leva em consideração os termos da ação civil pública movida pelo Ministério Público Federal (comentada no subtópico B.1.1) , que já tem decisão judicial em primeira instância na qual consta determinação de cancelamento do empreendimento, para concluir que - em que pese a prefeitura e a Caixa terem recorrido dessa decisão - o próprio ministério entende que 'existe um risco muito grande em levar adiante o empreendimento considerando o processo judicial em curso' (peça 264, p. 5) .
A.4. Manifestação da Prefeitura de Palmas
Posteriormente à manifestação ministerial objeto do subtópico anterior, a Prefeitura de Palmas, por meio do Parecer Técnico 014/2018/PROMURB/SESMU (peça 270) , de 10/10/2018, apresentou questionamentos acerca da análise e das conclusões do MCidades. O conteúdo do citado documento foi estruturado em dois tópicos, conforme anuncia o próprio documento: (i) Contextualização do BRT Palmas; e (ii) Considerações a respeito da Nota Informativa 58/2018/GEMOB/DEMOB/SEMOB.
Na parte que intitulou de 'contextualização', a prefeitura registrou as características urbanísticas da cidade de Palmas e a importância do transporte público coletivo de massa no contexto de planejamento da cidade, destacando a Avenida Teotônio Segurado (que seria atendia pelo projeto BRT em comento) como a via tronco estruturadora do crescimento e adensamento urbano da cidade.
A prefeitura traça também um histórico dos sistemas de mobilidade implantados na cidade e informa que o reforço da capacidade de transporte público pretendida está em consonância com o Plano Diretor do município e com a Política Nacional de Mobilidade Urbana (Lei Federal 12.587/2012) , além disso o investimento em transporte público estaria alinhado com dois importantes instrumentos que contaram com ampla participação da popular: o Plano de Ação Palmas Sustentável (2015) e o processo de revisão do Plano Diretor de 2007.
Passando a tratar da Nota Informativa 58/2018/GEMOB/DEMOB/SEMOB, a prefeitura argumenta que a análise do MCidades não abrangeu as seções 2 e 3 do EVTEA (Avaliação econômica e avaliação ambiental, respectivamente) , o que além de estar em desacordo com a determinação expedida pelo TCU, impediria um posicionamento adequado sobre a viabilidade do empreendimento. 
 A prefeitura reforça que o EVTEA elaborado avaliou três concepções técnicas para as quais foram estimados os custos de implantação e de manutenção ao longo do horizonte de projeto, considerando que restou demonstrado que o denominado 'BRT original' (nos moldes que constava no primeiro EVTEA) apresentou a melhor alternativa econômica (peça 270, p. 3-4) :
16. A análise econômica das três alternativas de oferta demonstrou que o projeto BRT Original é o que gera o melhor balanço do custo dos impactos, conforme Figura 1 [peça 270, p. 4]. O BRT Modificado também é bastante positivo e possui custos de implantação menores (na ordem de 6,5%) , embora com custos de reinvestimentos para manutenção maiores (na ordem de 20%) . Ambas as alternativas geram um balanço de custos bastante positivo tanto para o transporte público como para o transporte individual. O BRS, no entanto, penaliza sobremaneira o transporte individual e gera poucos benefícios para o transporte público coletivo em comparação as demais alternativas, mas ainda apresenta balanço de custos positivos.
Após apresentar outros fatores que apontam para o BRT original como a melhor opção entre as concepções analisadas (peça 270, p. 4) , a prefeitura reforça que, também sob o ponto de vista ambiental, o estudo teria concluído que a ampla capacidade do sistema viário e dos canteiros centrais são bastante favoráveis para a redução dos impactos do projeto. 
O documento elaborado pela prefeitura passa então a apresentar suas discordâncias em relação ao conteúdo da nota técnica do MCidades. Quanto à utilização apenas de meios indiretos para a montagem da matriz Origem/Destino, dado a ausência de pesquisa domiciliares (peça 270, p. 5-6) , a prefeitura alega que atualmente existem diversas possibilidades técnicas para subsidiar estudos de mobilidade urbana, uma delas é a utilização de registros da bilhetagem eletrônica do sistema de transporte aliado ao sistema de monitoramento - que teria passado por processo de validação em campo. Posto isso, a prefeitura alega que 'mesmo considerando resultados um pouco menos robustos [do modo individual] que os do modo coletivo, entende-se que ainda são suficientemente satisfatórios'. 
Também questiona as ponderações da nota do MCidades acerca do carregamento do sistema BRT de Palmas, no trecho norte-sul (denominado como central pela prefeitura) , que seria de apenas 3.000 passageiros/hora-pico manhã por sentido, enquanto o Guia de Transporte Coletivo (TPC) indica priorização por faixa exclusiva apenas para demandas a partir de 4.500 pass./hora-pico manhã por sentido (peça 270, p. 6-7) . 
A esse respeito, a prefeitura destaca que o carregamento, no cenário atual, sem nenhuma intervenção, é de 3.333 pass./hora-pico manhã por sentido, com a simples reestruturação do sistema proporcionada pela implantação do Corredor BRT, este valor se elevaria para aproximadamente 3.600.
A prefeitura acrescenta que o citado guia pode ser utilizado como 'material subsidiário, mas sem o condão de ser determinístico', sendo que o próprio guia em foco ressalva que o objetivo 'não é indicar qual a melhor tecnologia, mas ajudar na identificação daquela mais adequada a cada situação' (peça 270, p. 7) , acrescenta ainda que as conclusões do ministério foram pautadas em interpretações equivocadas do referido guia (peça 270, p. 7) :
d. Especificamente quanto a relação de características do sistema e a demanda, as referências expressas no guia se referem à CAPACIDADE do sistema e não, como se pode interpretar na leitura da Nota Informativa, como uma suposta DEMANDA NECESSÁRIA. De fato, o instrumento capaz de auferir a viabilidade do sistema em confronto a demanda é de caráter particular de um EVTEA e é o que fora demonstrado no curso do estudo apresentado.
Quanto à análise do MCidades que pontuou que o EVTEA não se utilizou de uma matriz de viagem histórica e que o crescimento de Palmas não pode ser comparado ao de Brasília, por esta última ter a função da capital do País (peça 270, p. 7-8) , a prefeitura afirma que o estudo não desprezou o crescimento histórico da cidade, tendo inclusive, no item 7 da Seção 1 do EVTEA, demonstrado que esse crescimento fora, para as primeiras décadas, superior às primeiras décadas das próprias cidades citadas, incluindo Goiânia, Sorriso, Lucas do Rio Verde e Brasília. 
A comparação de crescimento foi realizada com intenção de demonstrar que as taxas adotadas para projeção de crescimento não são exclusivas ou desconectadas da realidade de outras cidades brasileiras que possuem alguma semelhança com Palmas, acrescentando (peça 270, p. 8) :
b. Ainda, as características de Palmas que permitem a consideração de um crescimento maior do que as demais cidades do país, como já se observa pelo seu crescimento nas três primeiras décadas, é extensamente ponderada, considerando, por exemplo, a sua distância para outras cidades de médio e grande porte e o fato de ser capital de um dos estados da federação.
A prefeitura também discorda das críticas da nota ministerial que entendeu que a metodologia para projetar o crescimento das diferentes zonas deu-se com base na visão dos técnicos da prefeitura e que não foram apresentados maiores detalhes dos projetos considerados, demonstrando que seriam incipientes (peça 270, p. 8) . 
Quanto a essas considerações, a prefeitura registra que os projetos considerados para fins de projeção das zonas foram os contidos nos principais documentos de planejamento urbano da cidade, a saber, seu Plano Diretor e o Plano de Ação Palmas Sustentável - que 'contaram com vasta participação da população em sua construção' (peça 270, p. 8) . A ausência de dados mais detalhados dos projetos considerados se dá simplesmente por entender-se que não são de interesse para o relatório do EVTEA, embora tenham sido utilizados pelos técnicos para balizar as suas expectativas em relação as diferentes zonas.
Quanto ao MCidades ter questionado o fato de não terem sido consideradas, nas projeções realizadas, variáveis atitudinais, relacionadas ao comportamento e às escolhas do usuário (peça 270, p. 8) , a prefeitura corrobora que tais variáveis não foram consideradas, porém argumenta que as projeções foram realizadas com base em dados socioeconômicos (população, emprego e renda) - que seriam suficientes para explicar o comportamento dos usuários do modo coletivo e individual, conforme verificado pelos coeficientes de determinação dos modelos. Acrescenta ainda que a 'utilização de variáveis atitudinais é uma opção do modelador e é considerada, sobretudo, no caso de pesquisas de preferência declarada' (peça 270, p. 8-9) .
Quanto ao questionamento do MCidades acerca da necessidade de ponderação dos efeitos da implantação do BRT Palmas nos custos operacionais e de manutenção do sistema, a prefeitura informa que os efeitos da implantação do Corredor BRT Palmas foram apresentados na Seção 2, item 2, intitulada 'Cálculo dos custos e impactos', acrescentando que (peça 270, p. 9) : 
b. Neste item fica claro que o custo de operação dos ônibus para as alternativas simuladas é menor que o custo do sistema atual. Além disso, a alternativa BRT Original, que representa o projeto apresentado ao Ministério das Cidades, é a que apresenta os menores custos, superando as projeções de custos dos demais cenários apenas entre a segunda e a terceira década. 
c. Quanto ao custo de operação acrescido do de manutenção da infraestrutura, o Corredor BRT Palmas proposto - BRT Original - apresenta valores superiores aos das projeções do sistema atual, na ordem de apenas 3 a 7%. Considerando toda a ordem de benefícios largamente detalhada durante o EVTEA e sintetizada, inclusive, nos indicadores econômicos - VPL, B/C, B-C e TIRE - entende-se que este pequeno aumento de custos operacionais é plenamente absorvível e justificável. Há de se considerar, ainda, que o estudo não contemplou fontes alternativas que poderão advir da exploração do sistema, como marketing nas novas estações e veículos. 
A prefeitura se contrapôs ainda à avaliação ministerial que concluiu que o BRT Original só seria compatível com a realidade de três décadas à frente (peça 270, p. 9) :
d. No que se refere a adequação do projeto apenas nas décadas seguintes, é importante frisar que o BRT Original gera os melhores (sic) , quando analisados os resultados técnicos e econômicos, desde a primeira década. Isto se manifesta nas velocidades, tempo médio de viagem e no próprio fluxo diferencial de caixa.
Por fim, a prefeitura esclarece que o próprio EVTEA 'apresenta algumas recomendações de adequação para a implantação do projeto, que podem ser plenamente incorporadas ao mesmo' e que 'não se pretende, de maneira alguma, atribuir ao projeto uma rigidez no sentido de não realizar alterações, pois isso, de fato, não se coaduna com o objetivo da realização de um EVTEA' (peça 270, p. 9) .
Com base no Parecer Técnico 014/2018/PROMURB/SESMU, cujos principais argumentos foram trazidos ao longo do presente subtópico, a Procuradoria Geral do Município de Palmas, por meio do Ofício 321/2018/PGM/Gab (peça 268) , de 15/10/2018, veio a solicitar ao relator o seu sobrestamento deste processo, com vistas à realização de nova readequação do EVTEA em comento, conforme consubstanciado nos seguintes trechos do citado documento:
5. Em pese que ter realizado análise parcial do EVTEA e reconhecer não dispor de quadro técnico apto a proferir manifestação conclusiva sobre a íntegra do referido estudo, o Ministério das Cidades apresentou considerações desfavoráveis ao BRT de Palmas no bojo da Nota Informativa acima aludida. 
6. Contudo, em reuniões realizadas no Ministério das Cidades e no Gabinete de Vossa Excelência, respectivamente, nos dias 24 e 25 de setembro do ano corrente e que contou com a participação de técnicos do Município de Palmas e da Prefeita Cinthia Ribeiro, ficou definido que a análise apresentada pelo MCidades seria discutida com a equipe técnica da Prefeitura e com a empresa de consultoria responsável pela elaboração do EVTEA, assim como seria considerada a possibilidade de adaptações no projeto, de modo a atender as diretrizes do Ministério das Cidades.
 (...) 
8. Assim, considerando a necessidade de realizar estudos técnicos mais detalhados para subsidiar as adaptações do projeto, sem que isso implique modificação do objeto aprovado no Ministério das Cidades, requer-se a Vossa Excelência, com fundamento no art. 157 do RI/TCU, se digne a sobrestar o curso do presente feito até que seja apresentado o projeto do BRT de Palmas com as alterações necessárias.
A.5. Análise dos elementos apresentados
Com base no posicionamento do MCidades acerca da viabilidade do empreendimento em comento, percebe-se que o principal ponto que não restou devidamente justificado diz respeito às estimativas de demanda do Sistema BRT Palmas. 
Repise-se que para elaboração das estimativas de demanda de viagens foram considerados cenários socioeconômicos, com base essencialmente em projeções de crescimento populacional e dados de emprego e renda das macrozonas de tráfego afetadas. Considerados esses fatores, o EVTEA apresenta as projeções dessas variáveis para os anos de 2017, 2027, 2037 e 2047 - que correspondem aos horizontes do projeto.
Especificamente para a projeção da população de Palmas foram utilizados dados das Taxas geométricas de crescimento (TGCA) de algumas outras cidades selecionadas. O EVTEA defende que a seleção dessas cidades paradigmas se deu em função de suas características similares as de Palmas, especialmente, por se situarem na região Centro-Oeste do país e serem cidades planejadas, são elas: Goiânia/GO, fundada em 1932; Brasília/DF, fundada em 1960; Sorriso/MT, fundada em 1986; e Lucas do Rio Verde/MT, fundada em 1982. 
Também se justificou a seleção das duas últimas cidades por terem datas de fundação muito próximas a de Palmas (fundada em 1998) e a seleção de Goiânia e Brasília pelo fato já terem sido fundadas há mais de cinquenta anos, tendo, portanto, com um histórico de crescimento superior ao necessário para as projeções de Palmas. Os dados desses municípios subsidiaram a seguinte tabela do EVTEA reproduzida a seguir:
Figura 1 - Tabela 22 do EVTEA - Taxas geométricas de crescimento (TGCA) nas décadas posteriores à fundação

Fonte: EVTEA (peça 264, p. 145) 
Para estimativa da população futura de Palmas foi adotada a taxa de crescimento de Brasília, relativas à quarta, quinta e sexta décadas da capital federal. Com base nesse parâmetro, a projeção populacional de Palmas para os anos-horizontes foi apresentada na seguinte tabela do EVTEA reproduzida a seguir:
Figura 2 - Tabela 24 do EVTEA - Projeção de crescimento da população de Palmas

Fonte: EVTEA (peça 264, p. 145) 
Observe-se que a projeção apresentada se vincula ao crescimento relativo a décadas posteriores à fundação de Brasília, sem levar em consideração que essas décadas ocorreram em épocas com características socioeconômicas e culturais significativamente distintas das atuais. A quarta década de fundação de Brasília, por exemplo, corresponde aos anos de 1990, quando a TGCA nacional era 1,93; sendo que essa taxa vem apresentando sensível redução desde então (correspondendo a 1,17 em 2010, ano do último Censo) .
Essa metodologia adotada resultou em projeção de população para 2047 que corresponde a mais que o dobro da relativa ao ano 2017 (conforme tabela reproduzida no Figura 2) - ainda que o próprio EVTEA registre que 'Por outro lado, o Brasil tem apresentado uma queda constante na taxa de crescimento geométrico desde a década de 1950 e que perdurará até o ano de 2040 quando a taxa estará zerada' (peça 264, p. 146) .
Conforme comentado, em sua análise, o MCidades considerou que a cidade de Brasília não guarda características semelhantes à cidade de Palmas que justificassem sua utilização como parâmetro para projeção do crescimento populacional apresentado no EVTEA (conforme transcrição no parágrafo 49) . Além disso, com base em dados do Guia TPC - elaborado pelo BNDES, em conjunto com o Ministério das Cidades e o Banco Alemão de Desenvolvimento -, o ministério estimou que o empreendimento só se justificaria em termos de demanda no ano de 2047 (conforme trecho transcrito no parágrafo 52) .  
Do exposto, ainda que considerados outros fatores indicados no EVTEA - tais como distância de Palmas de outras cidades de médio ou grande porte, bem como sua condição de capital de estado -, discorda-se das conclusões do EVTEA acerca da sustentabilidade dos percentuais de crescimento da população de Palmas apresentados, entendendo-se que os percentuais são anacrônicos e inconsistentes em relação a fatores que condicionarão o crescimento das cidades brasileiras nos próximos anos, em especial, a já identificada tendência atual de redução das taxas de fecundidade da população.
Também cabe comentário acerca da cidade de Sorriso/MT, utilizada no EVTEA para corroborar as projeções de crescimento de Palmas, destacando o fato de essa cidade ter apresentado na última década desenvolvimento incomum devido aos elevados investimentos do agronegócio da soja na região em que se localiza - tendo sido reconhecida como capital nacional do agronegócio, estatuto conferido oficialmente pela Lei Federal 12.724/2012. Essa circunstância específica tem atraído investimentos em diversas áreas, bem como a atenção da mídia nacional (como se pode verificar em expedita pesquisa na internet de matérias vinculadas a meios de comunicação de distintos portes) e, por conseguinte, não justifica ser extrapolada para a cidade de Palmas/TO.
 Em semelhante condição se encontra outra cidade destacada no EVTEA, Lucas do Rio Verde, que também se localiza na região central de Mato Grosso, a apenas 54 Km de Sorriso, e que igualmente vem tendo destaque nacional por seu elevado IDH e a qualidade dos serviços públicos - tendo sido apontada pela Revista Exame, no ano de 2016, como quinta melhor cidade para se fazer negócios do Brasil. 
O desenvolvimento das citadas cidades de Mato Grosso está claramente consolidado nos recursos advindos do agronegócio, que vêm impulsionado também oportunidades nos setores de comércio e indústria, o que justifica a ocorrência de fluxos migratórios significativamente superiores à média das cidades brasileiras. Nota-se, entretanto, que não é de se esperar de Palmas semelhante predileção, relembrando que a cidade foi concebida principalmente para ser o centro administrativo do Estado de Tocantins, sendo os serviços o principal setor da economia palmense.
Ademais, ambas as cidades mato-grossenses citadas possuem reduzida população - Sorriso com 87.815 habitantes e Lucas do Rio Verde com 63.411 habitantes, segundo estimativa populacional do IBGE relativa ao ano de 2018. Assim, aumentos populacionais, que não seriam significativos em termos absolutos, representam percentuais de crescimento não aplicáveis para o porte e as características socioeconômicas de Palmas (com 291.855 habitantes conforme projeções estatísticas do IBGE/2018) .
Outra argumentação do EVTEA que merece atenção diz respeito à utilização de estudos que associam cenários macroeconômicos com taxas de desemprego (que impactam na projeção do número de viagens de deslocamento para trabalho) , conforme reprodução da tabela do EVTEA a seguir:
Figura 3 - Tabela 27 do EVTEA - Variações nas taxas de desemprego x PIB

Fonte: EVTEA (peça 264, p. 152) 
Com base no cenário 'Moderado' (no qual a taxa de desemprego corresponde a -0,70%) o EVTEA conclui que a 'população ocupada', passe dos 119.532 habitantes, em 2017, para 290.088 em 2047 - sendo que para tanto foi adotada a premissa que o percentual de 'não ocupados' (que em 2017 era de 12,4%) seja substancialmente reduzido para apenas 2,9% em 2047 (peça 264, p. 152) . 
No entanto, ainda que se tenha adotado no EVTEA projeções com base no cenário 'Moderado', deve-se observar que esses estudos se baseiam em dados do Estado de São Paulo e da Região Metropolitana de São Paulo, região altamente industrializada e que abrange cidades com alguns dos mais elevados PIB do país, o que levaria a necessidade de justificativa acerca da validade de se adotar tais parâmetros para uma cidade com as características de Palmas.
Assim, pelo exposto nos parágrafos precedentes, conclui-se que não estão devidamente justificadas, para a realidade da cidade de Palmas, a aplicabilidade das premissas adotadas para projeção da população e emprego - o que, consequentemente, fragiliza a estimativa de demanda do sistema BRT em comento.
Ainda que a manifestação da Prefeitura de Palmas (objeto do subtópico C.3) tenha questionado a análise do MCidades acerca de diversos parâmetros do EVTEA, nota-se que não foram trazidos elementos complementares com vistas a dissipar a fragilidade de partes do estudo - especialmente no que diz respeito ao cálculo da demanda, que, conforme se comentou, foi fundada em informações de cidades com características distintas de Palmas.
Deve-se destacar que a própria prefeitura admite a necessidade de realizar reformulações técnicas no EVTEA apresentado - quando da solicitação de sobrestamento dos autos, formulada por meio de sua procuradoria, conforme trecho transcrito no parágrafo 75. Quanto a essa solicitação da prefeitura, deve-se relembrar que a presente análise foi determinada pelo item 1.9.2.2 do Acórdão 1614/2018-TCU-Plenário, não cabendo a essa Unidade Técnica, diante dos novos elementos apresentados, se abster de posicionar a respeito.
Deve-se ter em consideração ainda que continuam pendentes as análises das razões de justificativas apresentadas pelos gestores responsáveis, postergadas para momento processual seguinte em razão do exíguo prazo estabelecido para que esta Unidade Técnica concluísse a análise da documentação apresentada pelo MCidades (conforme comentado no parágrafo 36) . Assim, eventual sobrestamento destes autos ocasionaria injustificado retardamento à análise ainda em curso.
Quanto à argumentação da prefeitura de que a Nota Informativa do MCidades não abrangeu as seções 2 e 3 do EVTEA (Avaliação econômica e Avaliação Ambiental, respectivamente) , deve-se reconhecer que para continuidade do empreendimento restaria necessário a aprovação integral do referido EVTEA. Porém, tem-se que as falhas na Seção 1 indicadas pelo MCidades já podem ser consideradas suficientes para emissão de parecer negativo à continuidade do pleito.
Além das deficiências técnicas do EVTEA, em seu posicionamento, o MCidades ressalta que outros fatores relativos ao contexto econômico-financeiro do país atualmente impedem o ministério de arcar com a transferência de recursos para o empreendimento em comento (parágrafo 53) , consta ainda notícia do próprio ministério acerca da inexistência de tempo hábil para cumprir etapas necessárias à manutenção do contrato de financiamento do FGTS (conforme registrado no parágrafo 55) .
Assim, considerando o posicionamento do MCidades (subtópico C.2) , bem como a análise realizada no presente subtópico, conclui-se pela ausência de elementos que justifiquem a continuidade do empreendimento, o que subsidia proposta de determinação àquele ministério para que proceda ao cancelamento do Termo de Compromisso 0444.024-63/2014 - devendo ser mantida a classificação IGP das irregularidades comentadas até que seja dado conhecimento ao TCU da efetivação das medidas determinadas, momento em que essa corte deliberará novamente sobre o assunto.
CONCLUSÃO
A presente instrução teve por objetivo a análise da manifestação do MCidades acerca do estudo de viabilidade técnico-econômico-ambiental, relativo Termo de Compromisso 0444.02463/2014, elaborado pela Prefeitura Municipal de Palmas/TO - dando-se cumprimento à determinação expedida a esta Secretaria de Fiscalização de Infraestrutura Urbana, conforme item 1.9.2.2 do Acórdão 1614/2018-TCU-Plenário:
1.9.2.2. promova o monitoramento da determinação prolatada pelo item 1.9.1 deste Acórdão, devendo submeter o feito ao Ministro-Relator com o superveniente parecer conclusivo, no prazo de 30 (trinta) dias contados da apresentação da manifestação conclusiva conjunta determinada pelo aludido item 1.9.1 deste Acórdão.
Deve-se ter consideração que estudos de viabilidade assumem crucial importância na correta destinação dos recursos ministeriais para investimentos em infraestrutura. Especialmente na área de mobilidade, deficiências nas premissas que subsidiam esses estudos podem implicar em investimentos de baixa efetividade na solução de problemas urbanos, como também acarretar relevantes prejuízos às populações afetadas - em função de impactos negativos nas tarifas de transporte ou nos indicadores de mobilidade urbana.
Conforme já pontuado em instruções processuais anteriores deste processo, a jurisprudência do TCU tem frequentemente reconhecido a necessidade de se verificar a viabilidade técnica do empreendimento com vistas a justificar a importância da escolha da melhor opção que atenda à necessidade, conhecendo custos e características intrínsecas à solução, podendo-se citar os Acórdãos 1.273/2007, 1.568/2008 e 2.582/2010, todos do Plenário. Destaca-se, trecho do relatório apresentado pelo Ministro Relator do Acórdão 2835/2015-TCU-Plenário:
A realização dos estudos de viabilidade técnica e econômica constitui etapa de fundamental importância para a adequada gestão dos recursos públicos, sobretudo quando se trata de investimento na construção de estruturas que envolvem um grande volume de recursos na fase de implantação e geram, no período pós-implantação, o dispêndio permanente e significativo de recursos relacionados à operação e à manutenção.
Não é por demais lembrar que diversos investimentos realizados recentemente, inclusive em função da recente realização de eventos esportivos no país, atualmente encontram-se desativados ou mesmo em processo de deterioração. Parte desses investimentos estavam calcados por premissas de viabilidade técnica e econômica que não se demonstraram condizente com a realidade local. Associados a estes empreendimentos tem-se, por vezes, a considerável destinação de recursos para manutenção - recursos esses que escasseiam em outras áreas sob responsabilidade de estados e municípios.
No caso do Sistema BRT de Palmas, relembre-se que a auditoria realizada considerou em um dos seus achados a existência de graves deficiências dos parâmetros que subsidiaram o EVTEA, do que decorreu a elaboração do novo estudo, objeto da presente instrução. Reconhece-se que esse novo estudo é, de fato, mais completo que o original, incorporando, por exemplo, a análise de outras soluções técnicas, cujos custos são apresentados na tabela reproduzida a seguir:
Figura 4 - Tabela 90 do EVTEA - Consolidação dos custos de implantação do corredor de transporte coletivo nas alternativas estudadas

Fonte: EVTEA (peça 265, p. 92) 
Apesar dos custos substancialmente superiores da opção BRT Original, o EVTEA sustenta que a solução, prevista já no primeiro estudo, apresenta-se como mais adequada tecnicamente, para tanto são utilizados, dentre outros elementos, a demanda projetada nos anos horizontes estipulados.
Porém, conforme registrou-se na análise do subtópico C.4, as premissas adotadas no EVTEA, em especial às relacionadas ao crescimento populacional de Palmas, não se mostraram consistentes na função de defender, com razoável grau de segurança, a viabilidade da opção cujos custos são mais de cinco vezes superiores ao Sistema BRS (conforme na Figura 4) . 
Frise-se, por exemplo, que a população atual da cidade de Palmas está estimada em menos de trezentos mil habitantes (projeção populacional do IBGE para 2018) , sendo que o EVTEA utiliza projeção de superação dos 625 mil habitantes em 2047 - com base em informações extraídas de realidades de cidades com distintas características socioeconômicas, em relação a Palmas, e datadas de décadas anteriores (conforme se comentou na análise do subtópico C.4) . Na visão do MCidades, o empreendimento se justificaria apenas ao final de sua vida útil, depois de três décadas, pois até lá a demanda pelo BRT seria exageradamente inferior àquela que seria ofertada. 
Deve-se observar ainda que o empreendimento pretendido pela Prefeitura de Palmas importa em alterar uma realidade na qual o transporte público possui baixa prioridade para a solução de mais alta capacidade do transporte sobre rodas. Ou seja, está se tratando de um salto drástico entre conceitos de mobilidade urbana por meio de um sistema cujo custo total chega próximo dos R$ 500 milhões - situação que reforça a necessidade de que a viabilidade do empreendimento esteja fundada em levantamentos mais consistentes, com vista à diminuição dos riscos envolvidos.
Além disso, não se pode desprezar que o MCidades, de fato, vem apresentando dificuldades de destinar recursos para os empreendimentos de sua carteira. Essa questão foi trazida para o âmbito dos presentes autos pelo próprio ministério (em trecho transcrito no parágrafo 55) e foi já evidenciada em outros momentos por este TCU como, por exemplo, no Processo de Representação deste TCU n. Processo 023.113/20170, que tratou especificamente da gestão de recursos do MCidades.
O cenário econômico e fiscal atual, portanto, não recomenda a assunção de novos compromissos relevantes, especialmente quando consideradas as incertezas decorrentes de possíveis alterações de políticas e diretrizes de investimentos a serem implementadas, a partir de 2019, no âmbito do governo federal.
Também não se deve esquecer dos apontamentos realizados pelo Ministério Público Federal pelo qual foram identificados problemas que incluem as deficiências relativas às projeções de demanda para os serviços do sistema BRT (conforme se extrai do trecho transcrito no parágrafo 31) . 
Insta destacar ainda que a própria Prefeitura de Palmas admite a necessidade de realizar reformulações técnicas no EVTEA apresentado, quando da solicitação de sobrestamento dos autos -conforme trecho transcrito no parágrafo 75. A esse respeito, conforme parágrafos 94-95, entendeu-se que a medida não se justifica no caso em tela, considerados os seguintes fatores: (i) necessidade de esta Unidade Técnica expedir posicionamento acerca dos estudos já apresentados ao MCidades - em cumprimento ao item 1.9.2.2 do Acórdão 1614/2018-TCU-Plenário; (ii)  ausência de benefício decorrente de eventual sobrestamento processual, visto que nessa hipótese ainda se teria a manutenção do impedimentos decorrentes da IGP atualmente vigente; e (iii) eventual concessão da medida solicitada resultaria em real prejuízo ao prosseguimento da análise das razões de justificativas já apresentadas pelos gestores envolvidos.
Neste contexto, ainda que considerada a manifestação elaborada pela Prefeitura de Palmas (subtópico C.3) , entende-se que não são verificados elementos que atestem a necessidade de reparos significativos à análise realizada pelo MCidades (subtópico C.1) , convergente à análise elaborada no âmbito da presente instrução (subtópico C.4) . Ambas análises (do MCidades e a ora realizada) apontam no sentido de considerar que as premissas adotadas no EVTEA em comento, em especial às relacionadas ao crescimento populacional de Palmas, não se mostraram consistentes para justificar, com razoável grau de segurança, a viabilidade do referido de Sistema BRT.
Constata-se, portanto, que não foi satisfeita a condição necessária para reavaliação da classificação IGP, consubstanciada na elaboração de EVTEA com a respectiva 'aprovação pelo Ministério das Cidades e pela Caixa Econômica Federal' - conforme dispuseram os termos dos acórdãos n. 460/2017, n. 2.089/2017, e n. 1.371/2018, todos do Plenário do TCU. 
Do exposto, considerando o posicionamento do MCidades (subtópico C.2) , bem como a análise realizada nesta instrução, conclui-se pela ausência de elementos que justifiquem a continuidade do empreendimento, o que subsidia proposta de determinação ao MCidades para que proceda ao cancelamento do Termo de Compromisso 0444.024-63/2014 - devendo ser mantida a classificação IGP até que seja dado conhecimento ao TCU da efetivação das medidas determinadas, momento em que essa corte deliberará novamente sobre o assunto.
Tendo em vista que o escopo dos presentes autos se restringe ao Termo de Compromisso 0444.024-63/2014, propõe-se encaminhar cópia da deliberação ser proferida, acompanhada de relatório e voto, ao Tribunal de Contas do Estado do Tocantins, com vista a permitir a adoção de providências que porventura julgue necessárias em relação ao Contrato de Financiamento 0444.678-72/2016, cujo objeto é o financiamento de parcela complementar do Sistema BRT Palmas, por meio da utilização de recursos onerosos do FGTS. Nos termos do subtópico a seguir, também será proposto o encaminhamento de semelhante documentação ao Ministério Público Federal e à Justiça Federal, de modo a subsidiar a ação civil pública objeto dos autos n. 0008316-13.2015.4.01.4300.
PROPOSTA DE ENCAMINHAMENTO
Do exposto, em atendimento ao item 1.9.2.2 do Acórdão 1614/2018-TCU-Plenário, submetem-se os autos à consideração superior, para posterior envio ao Gabinete do Ministro-Relator André Luís de Carvalho, propondo: 
determinar ao Ministério das Cidades que proceda ao cancelamento do Termo de Compromisso 0444.024-63/2014, encaminhando a referente documentação comprobatória a este TCU, no prazo de 90 dias, tendo em vista a inexistência de elementos que subsidiam a viabilidade técnico-econômica do empreendimento em face das condições socioeconômicas da cidade de Palmas/TO (assunto tratado nos subtópicos C.4 e D desta instrução processual) ;
comunicar à Comissão Mista de Planos, Orçamentos Públicos e Fiscalização do Congresso Nacional que não foram saneados os indícios de irregularidades graves que se enquadram no disposto no inciso IV do § 1º do art. 121 da Lei 13.408/2016 (LDO 2017) , relativos ao Termo de Compromisso n. 0444.024-63/2014 (BRT Sul de Palmas/TO) , com dano potencial ao erário no valor de R$ 227.580.000,00, tendo sido determinado por meio desta deliberação o cancelamento do referido instrumento de repasse;
determinar ao SIOB que mantenha a classificação das deficiências Estudo de Viabilidade Técnica, Econômica e Ambiental (EVTEA) , relativo ao Termo de Compromisso 0444.02463/2014, como Irregularidade Grave com Recomendação de Paralisação (IGP) , com fundamento no inciso IV do § 1º do art. 121 da Lei 13.408/2016 (LDO 2017) , até que o TCU, de posse da documentação que comprove a efetivação do cancelamento do instrumento do referido instrumento de repasse, delibere sobre o assunto;
encaminhar a deliberação ser proferida nos presentes autos, acompanhada de relatório e voto, ao Tribunal de Contas do Estado do Tocantins com vista a permitir a adoção de providências que porventura julgue necessárias em relação do Contrato de Financiamento 0444.678-72/2016, , cujo objeto é o financiamento de parcela do Sistema BRT Palmas, por meio da utilização de recursos onerosos do FGTS;
encaminhar a deliberação ser proferida nos presentes autos, acompanhada de relatório e voto, ao Ministério Público Federal e à Justiça Federal, de modo a subsidiar a ação civil pública objeto dos autos n. 0008316-13.2015.4.01.4300; e
determinar à SeinfraUrbana que dê prosseguimento ao presente feito, promovendo a análise das respostas apresentadas às audiências dos gestores, entre as demais providências porventura necessárias."
É o Relatório.

8.1. Eduardo Lamonato Faggion (26.2991/OAB-SP), entre outros, representando a Tiisa - Infraestrutura e Investimentos S.A.;
8.2. Guilherme Lopes Mair (32.261/OAB-DF), entre outros, representando a Caixa Econômica Federal; e
8.3. Públio Borges Alves (2.365/OAB-TO), entre outros, representando o Município de Palmas - TO

Não atuou.

AUDITORIA. OBRAS DO BRT SUL DE PALMAS - TO. NÃO IMPLEMENTAÇÃO DAS DETERMINAÇÕES PROLATADAS PELOS ACÓRDÃOS 460/2017 E 2089/2017, DO PLENÁRIO. AUSÊNCIA DE EVIDÊNCIAS SOBRE A VIABILIDADE TÉCNICO-ECONÔMICO-AMBIENTAL DO EMPREENDIMENTO. MANUTENÇÃO DOS INDÍCIOS DE IRREGULARIDADE GRAVES SOB O TIPO IG-P. DETERMINAÇÃO PARA O CANCELAMENTO DO TERMO DE COMPROMISSO N.º 0444.024-63/2014. COMUNICAÇÃO À COMISSÃO MISTA DE PLANOS, ORÇAMENTOS PÚBLICOS E FISCALIZAÇÃO DO CONGRESSO NACIONAL. CIÊNCIA. PROSSEGUIMENTO DO FEITO.

RELATÓRIO DE AUDITORIA (RA)

Secretaria de Fiscalização de Infraestrutura Urbana (SeinfraUrbana).

Trata-se de auditoria realizada pela Secretaria de Fiscalização de Infraestrutura Urbana (SeinfraUrbana) para avaliar a implantação do corredor de transporte por BRT (bus rapid transit) e do sistema inteligente de transporte (SIT) na região sul do Município de Palmas - TO, com o aporte de recursos federais, no âmbito do BRT-Sul.
2.	A partir do RDC Eletrônico 1/2015, o referido empreendimento passou a ser licitado, mas, diante das irregularidades no correspondente edital, teve a sua execução físico-financeira bloqueada por intermédio do Decreto Legislativo n.º 39, de 15/2/2017, em sintonia com o Acórdão 460/2017-TCU-Plenário, tendo o TCU comunicado à Comissão Mista de Planos, Orçamentos Públicos e Fiscalização do Congresso Nacional que subsistiriam os indícios de irregularidades graves, sob o tipo IG-P, além de determinar à correspondente prefeitura que adotasse a devida medida corretiva no sentido de "elaborar estudo de viabilidade técnica, econômica e ambiental para a implantação do BRT, na cidade, com a aprovação pelo Ministério das Cidades e pela Caixa Econômica Federal, devendo contemplar análises técnicas e econômicas adequadas e suficientes sobre todo o empreendimento, além de quantificar a demanda por transporte na região a partir da escolha da melhor solução técnica para o atendimento dessa demanda e a quantificação das despesas de operação do empreendimento, em plena consonância com os dados utilizados na referida análise".
3.	O aludido Acórdão 460/2017 determinou, também, que a unidade técnica promovesse a oitiva do Consórcio TCS - BRT Palmas para apresentar as suas justificativas em relação às irregularidades identificadas na auditoria e em relação, especialmente, à deficiência no EVTEA do empreendimento, a partir das inconsistências no estudo de demanda pelos serviços de transporte do BRT, superestimando a efetiva necessidade do modal, além de falhas no estudo comparativo das soluções alternativas e da viabilidade econômica do projeto, tendo o referido acórdão determinado, ainda, a audiência dos membros da comissão de licitação sobre a incompletude na análise da aludida viabilidade técnica-econômica-ambiental do empreendimento.
4.	No âmbito do Fiscobras-2017, ao prolatar o Acórdão 2.089 na Sessão de 20/9/2017 dentro do TC Processo 012.557/2017-0 (apenso) , o Plenário do TCU registrou que os indícios de irregularidades graves sob o tipo IG-P (atribuídos inicialmente ao empreendimento) ainda persistiriam, tendo renovado, assim, a recomendação para a paralisação enviada anteriormente ao Congresso Nacional.
5.	Mais recentemente, contudo, o Plenário do determinou que, entre outras medidas, a unidade técnica concluísse a análise da documentação acostada pelo então Ministério das Cidades à Peça 250, tendo, para tanto, prolatado o Acórdão 1.614/2018 (Relação n.º 27) , durante a Sessão do Plenário de 18/7/2018, nos seguintes termos:
"Considerando que se trata de auditoria para avaliar a implantação, com recursos federais, do corredor de transporte por BRT (bus rapid transit) e do sistema inteligente de transporte (SIT) na região sul do Município de Palmas - TO (BRT Sul) ;
Considerando que o item 9.1 do Acórdão 1371/2018-TCU-Plenário determinou que fosse comunicado à Comissão Mista de Planos, Orçamentos Públicos e Fiscalização do Congresso Nacional que ainda não foram integralmente implementadas pelo Município de Palmas - TO as medidas corretivas necessárias ao devido saneamento dos indícios de irregularidade graves sobre o Edital RDC Eletrônico nº 1/2015, no bojo do Termo de Compromisso n.º 0444.024-63/2014, diante dos serviços de regularização ambiental, da elaboração de projetos básico e executivo e da execução das obras de implantação do corredor de transporte por BRT e do sistema inteligente de transporte na região sul de Palmas - TO (BRT Sul de Palmas - TO) , em face do possível dano ao erário sob o valor de R$ 227.580.000,00;
Considerando que, em face da aludida situação, subsistem os indícios sob o tipo IG-P no referido empreendimento, em sintonia com o art. 121, § 1º, IV, da Lei n.º 13.408 (LDO 2017) , de 2016;
Considerando que, em consonância com item 9.1.1 do Acórdão 1371/2018-TCU-Plenário, o TCU poderá reavaliar a recomendação para a paralisação do empreendimento, caso a Prefeitura Municipal de Palmas - TO adote todas as medidas corretivas prolatadas pelos Acórdãos 460/2017 e 2.089/2017, do Plenário, promovendo, especialmente, a elaboração do estudo de viabilidade técnico-econômico-ambiental para a implantação do referido BRT, na cidade, com a aprovação pelo Ministério das Cidades e pela Caixa Econômica Federal, além de contemplar as análises técnico-econômicas adequadas e suficientes sobre todo o empreendimento, com a devida quantificação da demanda por transporte na região a partir da escolha da melhor solução técnica para o atendimento dessa demanda e a quantificação das despesas com a operação e a manutenção do empreendimento, em plena consonância com os dados utilizados na referida análise;
Considerando, contudo, que, por meio do Ofício PGM nº 243/2018/GAB, a Prefeitura de Palmas - TO encaminhou ao TCU, em 12/07/2018, o "Estudo de Viabilidade Técnica, Econômica e Ambiental (EVTEA) do Corredor de Transporte de Passageiros - Corredor BRT Palmas", devendo a unidade técnica se manifestar conclusivamente sobre essa documentação após a devida análise pelas instituições competentes da administração federal;
Considerando, enfim, que, em sintonia com as informações prestadas pelos técnicos da Prefeitura de Palmas - TO junto ao Gabinete do Ministro-Relator, o aludido empreendimento contaria com linha de financiamento tendente a expirar no final de 2018, subsistindo a necessidade, então, de se atribuir a devida prioridade à tramitação do presente feito;
Os Ministros do Tribunal de Contas da União, reunidos em Sessão de Plenário, ACORDAM, por unanimidade, com fundamento no art. 143, inciso V, alínea "c", do Regimento Interno do TCU, aprovado pela Resolução nº 246, de 2011, em prolatar a determinação abaixo indicada:
 (...)  1.9. Determinar:
1.9.1. ao Ministério das Cidades e à Caixa Econômica Federal que, conjuntamente e dentro do prazo de 45 (quarenta e cinco) dias contados da ciência deste Acórdão, analisem o estudo de viabilidade técnico-econômico-ambiental ora encaminhado pela Prefeitura de Palmas - TO, por meio do Ofício PGM nº 243/2018/GAB, devendo apresentar, ao TCU, a correspondente manifestação conclusiva sobre a regularidade, ou não, com a aprovação, ou não, do aludido empreendimento destinado à implantação, com recursos federais, do corredor de transporte por BRT (bus rapid transit) e do sistema inteligente de transporte (SIT) na região sul do Município de Palmas - TO (BRT Sul) ;
1.9.2. à Secretaria de Fiscalização de Infraestrutura Urbana que adote as seguintes medidas:
1.9.2.1. envie a cópia do presente Acórdão, acompanhado da cópia do estudo de viabilidade técnico-econômico-ambiental encaminhado pela Prefeitura de Palmas - TO por meio do Ofício PGM nº 243/2018/GAB, ao Ministério das Cidades e à Caixa Econômica Federal, para ciência e efetivo cumprimento à determinação prolatada pelo item 1.9.1 deste Acórdão; e
1.9.2.2. promova o monitoramento da determinação prolatada pelo item 1.9.1 deste Acórdão, devendo submeter o feito ao Ministro-Relator com o superveniente parecer conclusivo, no prazo de 30 (trinta) dias contados da apresentação da manifestação conclusiva conjunta determinada pelo aludido item 1.9.1 deste Acórdão."
6.	Em cumprimento à determinação proferida pelo aludido Acórdão 1.614/2018, a SeinfraUrbana promoveu a análise da documentação encaminhada pela Prefeitura de Palmas - TO e emitiu o parecer técnico lançado à Peça 271, tendo, em síntese, assinalado as seguintes constatações:
 (i)	foram analisadas as três possíveis soluções de transporte: (i) BRT Original, com o custo total estimado de R$ 423,6 milhões; (ii) BRT Modificado, com o custo total estimado de R$ 404,6 milhões; e (iii) BRS, com o custo total estimado de R$ 81,6 milhões;
 (ii)	as premissas adotadas no EVTEA e, sobretudo, as relacionadas com a estimativa de crescimento populacional da cidade de Palmas não se mostraram suficientemente consistentes para justificar a implantação do BRT Original, a despeito de ela ter sido considerada a melhor alternativa econômica pela referida prefeitura;
 (iii)	o Guia Transporte Público Coletivo - 2018 (publicado pelo então MCidades) aduziria que a demanda mínima na seção crítica da via pública para justificar a implantação do BRT deveria corresponder a 5.900 a 9.800 passageiro/hora/sentido, mas, segundo o EVTEA apresentado, essa demanda só seria alcançada no BRT-Sul em 2047;
 (iv)	não teriam sido avaliados os custos operacionais e de manutenção do sistema;
 (v)	o então Ministério das Cidades teria anunciado que o referido EVTEA não contou com a  matriz de viagem histórica local, adotando, entre outras, a cidade de Brasília como paradigma, além de anotar que o crescimento populacional de Palmas não poderia ser comparado ao da capital federal (Peça 270, p. 7-8) , a despeito de a prefeitura ter afirmado que o aludido EVTEA não teria desprezado o crescimento histórico da cidade, tendo, no item 7 da Seção 1 do EVTEA, demonstrado, inclusive, que, para as primeiras décadas, esse crescimento teria sido superior às primeiras décadas das suscitadas cidades, aí incluídas Goiânia, Sorriso, Lucas do Rio Verde e Brasília;
 (vi)	o então Ministério das Cidades assinalou que a viabilidade econômica do empreendimento somente seria alcançada ao final da sua vida útil (estimada em trinta anos) , salientando que, até o final desse prazo, a demanda pelo BRT seria exageradamente inferior à oferta de transporte nessa modalidade;
 (vii)	a própria Prefeitura de Palmas teria admitido a necessidade de realizar reformulações técnicas, a partir do EVTEA apresentado, tendo solicitado, para tanto, o sobrestamento destes autos; e
 (vii)	não teriam sido mitigadas as irregularidades graves com a recomendação de paralisação (IG-P) , em face da deficiência no EVTEA, destacando que o estudo apresentado pela Prefeitura de Palmas não contou com a aprovação do então Ministério das Cidades e da Caixa Econômica Federal.
7.	Por outro ângulo, ao discorrer sobre os aspectos orçamentário-financeiros do ajuste, a unidade técnica anotou que, até o presente momento, "não houve qualquer tipo de execução orçamentária e financeira, ou seja, não foi efetivado nenhum desembolso de recursos para o contrato em questão (0444.024-63/2014) , conforme documento anexo (SEI 1419893) , extraído do SIAFI, salientando que os 2 empenhos no valor de R$ 34.137,00 (trinta e quatro mil, cento e trinta e sete reais) e R$ 10.000,00 (dez mil reais) foram efetuados tão somente para garantir uma eventual assinatura do contrato."
8.	Por todo esse prisma, a SeinfraUrbana assinalou que ainda subsistiriam as graves irregularidades inerentes ao bloqueio orçamentário-financeiro do empreendimento e, assim, propôs o envio de determinação para que o então Ministério das Cidades (atual Ministério do Desenvolvimento Regional) promova o cancelamento do Termo de Compromisso n.º 0444.024-63/2014, além do envio de nova comunicação ao Congresso Nacional sobre os resultados da aludida fiscalização, diante, sobretudo, da inexistência de elementos aptos a evidenciarem a viabilidade técnico-econômica do empreendimento e diante, notadamente, das inadequadas condições socioeconômicas retratadas no EVTEA apresentado pela Prefeitura Municipal de Palmas - TO.
9.	Ao incorporar, portanto, o parecer da unidade técnica a estas razões de decidir, entendo que o TCU deve promover todas as medidas ora anunciadas, sem prejuízo de determinar o subsequente envio deste processo à unidade técnica para o prosseguimento do feito, com a análise das respostas apresentadas às audiências dos gestores, entre outras providências porventura necessárias.
	Ante o exposto, voto pela prolação do Acórdão ora submetido a este Colegiado.
TCU, Sala das Sessões Ministro Luciano Brandão Alves de Souza, em 27 de fevereiro de 2019.
Ministro-Substituto ANDRÉ LUÍS DE CARVALHO 
Relator